【裁判字號】    94,訴,1336
【裁判日期】    950619
【裁判案由】    
【裁判全文】
臺灣彰化地方法院刑事判決              94年度訴字第1336號
公  訴  人  臺灣彰化地方法院檢察署檢察官
被      告  子○○
            申○○
上列被告等因重利等案件，經檢察官提起公訴（94年度偵字第
5966號），及移送併案審理（94年度偵字第7034號、第8929號）
，本院判決如下：
    主  文
子○○共同以乘他人急迫貸以金錢，而取得與原本顯不相當之重
利為常業，處有期徒刑陸月，如易科罰金，以參佰元折算壹日，
扣案如附表參所示之物品均沒收；又共同以加害身體、財產之事
，恐嚇他人致生危害於安全，處有期徒刑參月，如易科罰金，以
參佰元折算壹日。應執行有期徒刑捌月，如易科罰金，以參佰元
折算壹日。扣案如附表參所示之物品均沒收。
申○○共同以乘他人急迫貸以金錢，而取得與原本顯不相當之重
利為常業，處有期徒刑伍月，如易科罰金，以參佰元折算壹日，
扣案如附表肆編號１至５所示之物品均沒收；又共同以加害身體
之事，恐嚇他人致生危害於安全，處有期徒刑肆月，如易科罰金
，以參佰元折算壹日，扣案之如附表肆編號６所示之物品沒收。
應執行有期徒刑捌月，如易科罰金，以參佰元折算壹日。扣案如
附表肆編號１至６所示之物品均沒收。
    犯罪事實
一、子○○曾於民國91年間，因常業重利、違反槍砲彈藥刀械管
    制條例等案件，經本院以92年度訴字第 427號，判處有期徒
    刑 1年6月，上訴後，經臺灣高等法院臺中分院於95年1月19
    日以94年度上訴字第1037號，撤銷部分原判決後，仍判處有
    期徒刑1年6月，並於95年3月7日確定（此部分尚未執行，亦
    不構成累犯）。(1)詎其於前開重利等案件審理中，因另受友
    人乙○○之邀約，且為獲得生活所需，明知乙○○係經營可
    獲取重利之民間放款業務（即俗稱之地下錢莊），仍自94年
    7月16日起，至94年7月26日為警查獲止，與同具有常業重利
    犯意聯絡之丁○○、劉家銘（以上 2人均另由檢察官偵辦中
    ），皆受僱於共同具有常業重利犯意聯絡之乙○○（業經本
    院94年度訴字第664號判處有期徒刑2年，現上訴中），並均
    以月薪新臺幣（下同）3萬元，且可獲得每筆借款手續費1千
    元，及收得款項相當紅利之代價，與丁○○、劉家銘共同為
    乙○○從事放款及收取本息等工作。渠等經營之方式為：先
    由乙○○於報紙之夾報廣告上刊登內容為「小額週轉，1 —
    6 萬，息低、保密，免押證件，馬上放款、借幾天算幾天，
    0925—885040，吳小姐」之廣告，招徠需款孔急而陷於急迫
    之不特定人來電與其洽詢貸款事宜，乙○○於詢問欲借款之
    金額及客戶之還款能力，決定欲予貸放後，再指示子○○帶
    同丁○○、劉家銘至約定地點與欲借款之客戶見面，告知其
    等利息係以每10日為1期，每期每萬元為2千元之利息（即週
    年利率720％），借款之初須預扣第1期之利息及手續費（手
    續費不一定有扣除），並須簽發以借款日期為發票日，所借
    款項2倍為票面金額之本票1紙為擔保，待雙方談妥後，始交
    付預扣利息之欲借款項，並同時要求借款客戶提供證件及簽
    發本票為擔保；借貸款項後，再由乙○○按期以電話向借款
    人催繳本息，並指示子○○、帶同丁○○、劉家銘，或由丁○○、劉家銘 2人前往收取，乙○○、子○○、丁○○、劉
    家銘等人即共同以上開方式取得與原本顯不相當之重利，並
    均恃以維生而以之為常業。適有蕭兆宗、庚○○、丙○○、
    丑○○等如附表壹所示之人，均因急需現款周轉，而陷於急
    迫，因而於如附表壹所示之時間，按上開廣告中所刊登之電
    話號碼，撥打電話與乙○○聯繫借款事宜，並於如附表壹所
    示之地點取得如附表壹所示之借貸本金，同時簽發本票、留
    存證件等為擔保，且依如附表壹所示之計息方式繳付本息予
    前往收款之子○○、丁○○、劉家銘等人（其中就附表壹編
    號1、2部分，雖蕭兆宗、庚○○借款期間係在子○○尚未加
    入此集團之94年7月1日，惟子○○於加入後，亦有參與收取
    本息）(2)又庚○○於94年7月1日下午 7時借得款項後，經乙○○依照各期應繳納本利之時間，以電話催繳本息後，其仍
    未按期繳付本息，乙○○遂與子○○另行起意，基於恐嚇之
    犯意聯絡，由乙○○指示子○○，在94年7月22日下午4時許
    ，前往庚○○位於彰化縣北斗鎮住處（完整地址詳卷），以
    丟擲磚塊進入前址房內之加害身體、財產之事（該屋玻璃尚
    無毀壞），恐嚇當時在屋內之庚○○妹辛○○，以此方式讓
    辛○○轉達庚○○需按期給付本息，致辛○○心生畏懼，致
    生危害於安全。嗣因員警於93年12月14日、94年2月5日即分
    次查獲乙○○有前開常業重利放貸之情，而對乙○○施以通
    訊監察，發覺其仍有貸放重利之情事，因而於94年7月26 日
    下午2時20分許，至乙○○位於彰化縣社頭鄉○○村○○路○
    段 399號處所執行搜索，當場扣得乙○○所有，供或預備供
    其等貸放重利之如附表參所示之物，及非乙○○等人所有之
    ＳＩＭ卡、借款人證件，及其等所簽發之本票共42張，而循
    線查獲上情。
二、(1)申○○因失業，為獲得生活所需，明知真實姓名年籍不詳
    ，綽號「阿豐」之成年男子，係受僱於乙○○所經營，可獲
    取重利之地下錢莊，仍自94年 4月間起，至94年6月6日止，
    與「阿豐」及乙○○共同基於常業重利之犯意聯絡，由乙○○以月薪新臺幣（下同） 3萬元之代價，雇用「阿豐」，並
    由「阿豐」供應申○○吃喝，由「阿豐」與申○○共同為乙○○從事放款、收取本息等工作。渠等經營之方式為：先由
    乙○○於報紙之夾報廣告上刊登內容為「小額週轉，1—6萬
    ，息低、保密，免押證件，馬上放款、借幾天算幾天，0925
    —885040，吳小姐」之廣告，招徠需款孔急而陷於急迫之不
    特定人來電與其洽詢貸款事宜，乙○○於詢問欲借款之金額
    及客戶之還款能力，決定欲予貸放後，再指示「阿豐」帶同
    申○○至約定地點與欲借款之客戶見面，告知其等利息係以
    每10日為 1期，每期每萬元為2千元或3千元之利息（即週年
    利率720％或1080％），借款之初須預扣第一期之利息及手
    續費（手續費不一定有扣除），並須簽發以借款日期為發票
    日，所借款項2倍為票面金額之本票1紙為擔保，待雙方談妥
    後，始交付預扣利息之欲借款項，並同時要求借款客戶提供
    證件及簽發本票為擔保；借貸款項後，再由乙○○按期以電
    話向借款人催繳本息，並指示「阿豐」、申○○前往收取，
    乙○○、「阿豐」、申○○等人即共同以上開方式取得與原
    本顯不相當之重利，並均恃以維生而以之為常業。適有丙○○、巳○○、未○○、寅○○等如附表貳所示之人，均因急
    需現款周轉，而陷於急迫，因而於如附表貳所示之時間，按
    前開廣告上所刊登之電話號碼，撥打電話與乙○○聯繫借款
    事宜，並於如附表貳所示之地點取得如附表貳所示之借貸本
    金，同時簽發本票、留存證件等為擔保，且依如附表貳所示
    之計息方式繳付本息予前往收款之申○○及「阿豐」。(2)又
    巳○○於94年 4月初某日借得款項後，經乙○○依照各期應
    繳納本利之時間，以電話催繳本息後，其仍未按期繳付本息
    ，乙○○遂與申○○及不詳姓名年籍之成年男子另行起意，
    基於恐嚇之犯意聯絡，由乙○○指示申○○，並於94年 4月
    19日前後某日，推由申○○及該名不詳年籍之成年男子約巳
    ○○在彰化縣員林鎮○○路之東山派出所見面，待渠等 3人
    見面後，巳○○即自願進入申○○等 2人所駕駛之自小客車
    ，因申○○不相信巳○○曾與乙○○約定暫緩支付利息，即
    於車上確實放置有乙○○所有棒球棍 1支情況下，仍以伊手
    肘撞巳○○之胸部，並稱：「跟我裝傻，車上有棒球棍，不
    給錢就試試看」等加害身體之事，恐嚇當時在車內之巳○○
    ，以此方式欲讓巳○○按期給付本息，致巳○○心生畏懼，
    致生危害於安全。嗣因另有非在申○○任職期間，向乙○○
    借款之蕭兆宗住處遭人潑灑油漆（就此部分尚不構成恐嚇，
    理由詳如後述），蕭兆宗因而報警處理，經警於94年 7月25
    日下午 9時許，當場查獲駕駛前開申○○所駕駛同部車輛，
    前往討債之劉家銘及丁○○，並於其等車上查扣乙○○所有
    ，供其等貸放重利之如附表肆編號1、2、3、4、5 所示之物
    ，及乙○○所有，供其所僱用之申○○、丁○○、劉家銘及
    不詳姓名年籍成年男子向借款人討債時，恐嚇借款人所用如
    附表肆編號6所示之棒球棍1支，及非乙○○等人所有之本票
    2 紙，而循線查獲上情。
三、案經彰化縣警察局移送臺灣彰化地方法院檢察署檢察官偵查
    起訴。
    理    由
一、本案全部卷證所涵括之供述證據及非供述證據，經公訴人、
    被告等人同意全部證據之證據能力，是後述所引用證據之證
    據能力均無疑義，合先敘明。
二、訊據被告子○○就前揭犯罪事實，均坦承不諱，而被告申○○則於本院審理時就前揭常業重利犯行坦承無訛，惟否認前
    開所涉恐嚇犯行，辯稱：伊去收款時都僅說需依時間付錢，
    未曾噴漆、打人，伊對於有無向巳○○撞肚子並無印象云云
    。經查：
  (一)就被告子○○所涉前揭常業重利犯行，業據被告子○○坦承
    確曾前往向附表壹所示借款人收取利息不諱，核與證人即該
    重利集團首腦乙○○於本院95年6月5日審理時，就何時起開
    始雇用被告子○○從事放款、收款工作，及雙方原本約定之
    報酬，放款予被害人所收取之利息、手續費等計算方式等情
    證述相符（見本院當日審判筆錄），另據證人即與被告子○○共同行動收款之丁○○於本院95年6月5日審理時證稱：曾
    與被告子○○、劉家銘一同出去收款，均係由被告子○○帶
    路，並指導如何收錢，再一起返回公司等語綦詳（見本院當
    日審判筆錄），復有證人即附表壹所示被害人蕭兆宗、庚○○、丙○○於本院94年度訴字第664號94年8月16日審理時，
    當庭證稱借款原因、時、地、條件及對象，證人丙○○並當
    場指認被告子○○為放款人之一等語（見本院卷第35頁至第
    39頁，及證人即被害人丑○○於警詢時證述借款原因、時、
    地、條件及對象等語（見彰警刑字第9400號卷第18頁），此
    外，尚有供證人丙○○指認之被告子○○等4人相片之彰化
    縣警察局指認犯罪嫌疑人紀錄表及被告子○○所參與重利集
    團刊登之報紙廣告各1紙附卷可稽（見警卷第47-6頁、第25
    頁），及扣案如附表參所示之物品及借款人之證件、本票共
    42張扣案可資佐證，衡之被告子○○及證人乙○○等人所組
    成之重利集團，其放款所收取之利息，高達週年利率720％
    ，倘非確有舉債之急迫情形，貸款人焉有可能接受此高額利
    息貸款，此情亦經證人蕭兆宗、庚○○、丙○○、丑○○等
    人證述明確，是被告子○○與證人乙○○利用社會上有前開
    因急迫舉債濟急之情形，而刊登廣告招徠陷於急迫之不特定
    人向其借貸，趁機收取與原本顯不相當之重利，並與證人劉
    家銘、丁○○共同負責放款及收取本息，被告子○○所參與
    此以證人乙○○為首之集團，係有計畫之經營地下錢莊；另
    參以經警至證人乙○○住處搜索時，歷次均查扣帳冊、多份
    借款人所簽發之本票與供擔保之證件，另有數額非少之空白
    本票等物，且被告子○○亦自承確係為了賺錢才受僱於證人
    乙○○等情，被告子○○自白有趁人急迫之際，貸放高利貸
    予不特定人，藉以博取重利，並恃以為營生，而以之為常業
    等情，核與事實相符。
  (二)就被告子○○所涉前開恐嚇犯行之犯罪事實，業據被告子○○坦承不諱，且據證人即被害人辛○○於警詢時證稱：94年
    7月22日下午 4時，其發現有人從外往屋內丟擲3塊磚塊，但
    玻璃還沒被丟破，其及家人均很害怕等語（詳見94年度偵字
    第5966號卷第58頁至第59頁），而證人即借款人庚○○於本
    院94年度訴字第664號94年8月16日審理時證稱：在94年7 月
    22日，其接到妹妹打來的電話，告以有地下錢莊到其住處丟
    擲磚塊，因其僅有向此地下錢莊借錢，應即是此地下錢莊之
    人所為等語（見本院審判筆錄第36頁），而被告子○○曾於
    94年7月22日下午5時17分，與證人乙○○通話時，內容為：
    「子○○稱：庚○○那個有敲玻璃啦！」、「乙○○稱：敲
    玻璃哪有用！」、「子○○稱：沒有，他只有二樓有辦法丟
    而已，他一樓都是鐵的，根本沒辦法。」，此亦有彰化機動
    查緝隊通訊監察作業譯文摘要報告書1紙在卷可稽（見警卷
    第22頁），是被告前開自白核與事實相符。蓋被告子○○以
    對加害證人辛○○身體、財產之丟擲住家磚塊方式，對於當
    時正在屋內之證人辛○○予以惡害通知，足致證人辛○○心
    生畏怖應屬無疑。是被告子○○此部分因收取利息未果後，
    受證人乙○○之指示，所為之恐嚇危安行為，應堪認定。
  (三)就被告申○○所涉前揭常業重利犯行，亦據被告申○○坦承
    確曾接受「阿豐」邀約，在94年4月間起至94年6月間某日止
    ，前往向借款人收取本息等語不諱，核與證人即該重利集團
    首腦乙○○於本院95年6月5日審理時，就何時起開始雇用「
    阿豐」，並由「阿豐」與被告申○○從事放款、收款工作，
    及雙方原本約定之報酬，放款予被害人所收取之利息、手續
    費等計算方式等情證述相符（見本院當日審判筆錄），復有
    證人即附表貳所示被害人丙○○、巳○○於本院94年度訴字
    第664號94年8月16日審理時證述：借款原因、時、地、條件
    及對象等語（見本院卷第27頁背面至第31頁背面、第29頁背
    面至第31頁背面），證人即附表貳所示被害人未○○、寅○○於警詢時證稱：借款原因、時、地、條件及對象等語綦詳
    （見彰警刑字第9400號卷第14頁、第12頁背面至第13頁），
    此外尚有被告申○○所參與重利集團刊登之報紙廣 1紙附卷
    可稽（見警卷第25頁），及扣案如附表肆編號1、2、3、4、
    5所示之物品及借款人之本票2張扣案可資佐證，而證人乙○○曾於94年6月6日下午11時40分撥打電話予被告申○○，通
    話內容為：「被告申○○稱：嫂仔，你要問看收多少了，43
    ,600 元。」、「證人乙○○稱：張錦秀也有一個朋友要借5
    萬，你拿過去給他‧‧‧」，此有94年彰檢榮智監字第94監
    察譯文表 1紙在卷可稽（見警卷第33頁），由此可知被告申
    ○○至少至94年6月6日止，均仍參與此重利集團，從事收、
    放款工作，且亦曾直接與證人乙○○直接接洽，衡之被告申
    ○○、「阿豐」及證人乙○○等人所組成之重利集團，其放
    款所收取之利息，高達週年利率 720％或1080％，倘非確有
    舉債之急迫情形，貸款人焉有可能接受此高額利息貸款，此
    情亦經證人丙○○、巳○○、未○○、寅○○等人證述明確
    ，是被告申○○、「阿豐」與證人乙○○利用社會上有前開
    因急迫舉債濟急之情形，刊登廣告招徠陷於急迫之不特定人
    向其借貸，趁機收取與原本顯不相當之重利，並由被告申○○與「阿豐」共同負責放款及收取本息，被告申○○所參與
    此以證人乙○○為首之集團，係有計畫之經營地下錢莊；另
    參以經警至證人乙○○住處搜索時，歷次均查扣帳冊、多份
    借款人所簽發之本票與供擔保之證件，另有數額非少之空白
    本票等物，且被告申○○亦自承係為了賺錢才到證人乙○○
    處上班等情，從而，被告申○○自白有趁人急迫之際，貸放
    高利貸予不特定人，藉以博取重利，並恃以為生，而以之為
    常業等情，核與事實相符。
  (四)就被告申○○所涉前開恐嚇犯行之犯罪事實，業據證人即被
    害人巳○○於本院94年度訴字第664號94年8月16日審理時具
    結證稱：因其借款後第2期利息遲交，於94年4月19日前後某
    日下午5、6時許，被申○○及另一名男子約在彰化縣員林鎮
    ○○路之東山派出所見面，在該地被告申○○ 2人即要求其
    上車，其告知被告申○○有與小姐說好利息遲延幾天繳，被
    告申○○不相信，即先以其手肘撞其胸部，並說「跟我裝傻
    ，車上有棒球棍，不給錢就試試看」等語，並直接打電話跟
    小姐確認，確認後就離開等語（見本院審判筆錄第31頁），
    衡之證人巳○○與被告申○○素無怨隙，且於本院另案審理
    時，具結負偽證罪之心理壓力下，仍為前揭證述，而證人巳
    ○○前開證述，亦無何與卷證資料或常情相違之處，是證人
    巳○○前開證述應屬可信，此外，尚有扣案如附表肆編號 6
    所示之棒球棍 1支扣案足資佐證，被告申○○空言已無印象
    是否有做此事云云，應係事後卸責之詞，不足採信。蓋被告
    申○○於與另一名男子同在密閉空間車上之際，竟對證人巳
    ○○以手肘撞其胸部，並說「跟我裝傻，車上有棒球棍，不
    給錢就試試看」等對，蓋被告申○○以前開言語、行動之方
    式，對於當時同在車內之證人巳○○予以惡害通知，足致證
    人巳○○心生畏怖應屬無疑。是被告申○○此部分受證人乙○○之指示，所為之恐嚇危安行為，應堪認定。
  (五)綜上所述，被告子○○、申○○所涉前開常業重利、恐嚇等
    犯行，均事證明確，被告2人犯行已堪認定，應予依法論科
    。
三、按刑法上所謂常業犯，係指反覆以同種類行為為目的之社會
    活動之職業性犯罪而言，至於犯罪所得之多寡，是否恃此犯
    罪為唯一之謀生職業，則非所問，縱令兼有其他職業，仍無
    礙於該常業犯罪之成立，此有最高法院85年臺上字第 510號
    判例可資參照；又一般重利罪，固須乘他人急迫對特定人貸
    與原本取得顯不相當之利息始能成立，但明知社會上有因急
    迫舉債濟急或有輕率無經驗而舉債情形者，預先訂定苛刻之
    條件，一俟有人向之借款，即得博取重利，並以之為常業，
    雖非對特定之人乘其急迫而為之，仍應成立刑法第 345條之
    常業重利罪，此亦有最高法院82年度臺上字第5609號判決可
    資參照。查本件被告子○○受僱證人乙○○時，該集團之借
    款週年利率高達 720％，而被告申○○受僱證人乙○○時，
    該集團之借款週年利率高達 720％或1080％，此等異於尋常
    之高額利率，不僅與民法第203條所定之週年利率5％之法定
    利率，及同法第 205條所定之最高利率週年利率20％之限制
    ，相去甚遠，且相較於目前銀行放款利率及一般民間利之月
    息2至3分，亦過於懸殊，衡諸目前社會經濟情況，被告子○○、申○○等人確係取得與原本顯不相當之重利，至為明顯
    ；而證人蕭兆宗、庚○○、丙○○、丑○○、巳○○、未○○、寅○○等人，皆係因有亟需用錢等情事，均有舉債之急
    迫情形，此業經其等證述明確，被告子○○、申○○所參與
    以證人乙○○為首之集團，利用社會上有上開因急迫舉債濟
    急之情形，刊登廣告招徠陷於急迫之不特定人向其借貸，趁
    機收取與原本顯不相當之重利，是證人乙○○係有計畫之經
    營地下錢莊，並於不同時間分別聘僱被告子○○、申○○；
    參以證人乙○○先後為警查獲時，尚扣得帳冊、多份借款人
    所簽發之本票與供擔保之證件，另有幾十張空白本票等物，
    揆諸首揭說明，被告子○○、申○○確均有趁人急迫之際，
    貸放高利貸予不特定人，藉以博取重利，並恃以為營生，而
    以之為常業之情事無訛，是核被告 2人就此部分所為，均係
    犯刑法第 345條之常業重利罪；又因借款人庚○○、巳○○
    於於借得款項後，未按期繳付本息，證人乙○○因而分別指
    派被告子○○及被告申○○，分別以加害身體、財產之事及
    以加害身體之事，恐嚇庚○○、巳○○等人，致其等心生畏
    懼，而均危害於安全，核被告子○○、申○○ 2人就此部分
    所為，皆係另犯刑法第 305條之恐嚇危害安全罪。被告子○○與證人乙○○、劉家銘、丁○○間，及被告申○○與證人
    乙○○、綽號「阿豐」之成年男子間，就上開常業重利犯行
    間，分別有犯意聯絡及行為分擔，分別為共同正犯。又被告
    子○○與證人乙○○間，及被告申○○與證人乙○○及姓名
    年籍不詳之成年男子間，就前揭恐嚇犯行間，亦分別有犯意
    聯絡及行為分擔，亦皆分別為共同正犯。再按刑法上之牽連
    犯本屬數個獨立構成之犯罪，僅因行為者意念中原祇係欲犯
    某罪，而其實施之方法，或其實施犯罪之結果，觸犯其目的
    行為以外之其他犯罪，而依法律之規定作為一罪處置而已；
    因之，其主觀上行為人須有使之牽連之意思，客觀上須為通
    常之情形下，係以之為必要之手段或必然之結果者，始屬相
    當，如犯罪行為已完成後另行起意而犯他罪名，且他罪名並
    非該已完成犯罪所必要之方法行為，二者之犯罪各別，行為
    獨立，則應併合處罰（最高法院88年度臺上字第6224號、89
    年度臺上字第5814號、90年度臺上字第3814號、92年度臺上
    字第2231號判決意旨參照）。查本件被告子○○、申○○所
    參與證人乙○○所組成之重利集團，原係乘庚○○、巳○○
    等借款人亟須現金陷於急迫之際，貸予金錢，並均收取週年
    利率720％之與原本顯不相當之重利，嗣因庚○○、巳○○
    未能按期繳納本息後，被告子○○、申○○等始基於恐嚇危
    害安全之犯意，分別以加害身體、財產及加害身體之事恫嚇
    證人庚○○、巳○○，參以證人乙○○於本院另案94年度訴
    字第 664號審理時自承：伊等並未自始即計畫以暴利討債之
    方式經營地下錢莊等語（見本院卷65頁背面），是足認被告
    2人所參與之證人乙○○所組成之常業重利集團，渠等於犯
    常業重利罪之初，其目的祇在取得與原本顯不相當之重利，
    原無以恐嚇危害安全為手段之意思；而犯常業重利罪，既非
    必以恐嚇危害安全為方法，更非以之為當然結果，是依前開
    判決意旨，自難遽論以牽連犯，而應分論併罰，故被告 2人
    所犯上開常業重利及恐嚇危害安全 2罪間，皆係犯意各別，
    行為互殊，應分論併罰，公訴人認應依牽連犯論處，容有未
    恰。又公訴人起訴書犯罪事實欄雖未敘及被告子○○所犯如
    附表壹編號 3所示之常業重利犯行，及被告申○○所犯如附
    表貳編號3、4所示之常業重利犯行，然該部分經檢察官移送
    併案審理之事實與公訴人起訴之犯罪事實既具有常業犯之實
    質上一罪關係，應為起訴效力所及，本院自應併予審究；又
    依證人蕭兆宗於本院94年度訴字第 664號案件審理時證述：
    其係分 2次共借得2萬元，每次僅借得1萬元，是公訴人起訴
    書犯罪事實欄附表內，就證人蕭兆宗之借款時間、金額部分
    ，應係誤載，本院逕以更正，附此敘明。爰審酌被告 2人均
    不思以正當方式賺取所需，反而趁人之危，利用他人亟需用
    錢之際而收取高額利息，藉此牟利，無視於借款人每每因無
    力負擔高利貸之重利或鋌而走險犯罪或輕生尋短，製造社會
    問題，甚於其等僅因告貸之被害人庚○○、巳○○等人未能
    按期清償本息，未思循法律途徑以資救濟，竟對之為恐嚇犯
    行，冀以非理性平和方式處理債務清償事宜，惟其等 2人均
    僅係受僱人，且被告子○○受僱時間約僅10日，至查獲止尚
    未獲得鉅額利益，而被告申○○受僱時間則約 2月餘，所得
    利益亦非鉅，且被告子○○雖有如事實欄所示之常業重利紀
    錄，此有臺灣高等法院被告前案紀錄表存卷可按，惟本案情
    節顯較前案為輕，而被告子○○、申○○犯後復已大致坦承
    犯行，尚無公訴人於本院95年5月9日審理時具體各求處有期
    徒刑1年時之客觀情狀，復斟酌被告2人間參與犯罪分工之程
    度，暨其等素行、生活狀況及智識程度等一切情狀，分別量
    處如主文所示之刑，併均諭知易科罰金之折算標準，並皆分
    別定應執行刑及諭知易科罰金之折算標準。
四、扣案如附表參編號1至4所示之物，及附表肆編號1至6所示之
    物，或為共犯乙○○所有，或為該集團其他成員所有，且均
    係已供或預備供其等常業重利及恐嚇犯行所用之物，業據證
    人乙○○於本院另案94年度訴字第 664號陳稱屬實，均應依
    刑法第38條第1項第2款規定宣告沒收。另94年 7月26日、94
    年 7月25日為警查獲時，所分別查扣之借款人證件及所簽發
    本票共42張，及借款人所簽發之本票 2張，均係借款人交予
    被告子○○、申○○此重利集團供作擔保為質之用，該等本
    票在被告子○○、申○○未實行質權之前，其所有權應仍屬
    發票人，一旦發票人清償本息，即可要求被告返還，應尚非
    屬被告 2人及其他共犯所有之物；另借款人之證件亦非屬被
    告 2人及其他共犯所有之物，爰均不予宣告沒收；又扣案之
    門號0000000000號ＳＩＭ卡 1枚，依國內電信公司一般定型
    化契約之約定，該晶片卡之所有權仍屬電信公司所有，申請
    人僅因承租門號而取得使用權，是亦非屬被告 2人所有，亦
    不予宣告沒收，附此敘明。
五、公訴意旨另略以：因證人蕭兆宗未能按期繳息，即由被告子
    ○○及證人劉家銘、丁○○，於94年 7月23日，前往證人蕭
    兆宗住處噴漆，因認被告子○○另涉有恐嚇犯嫌。按犯罪事
    實應依證據認定之，無證據不得認定犯罪事實，刑事訴訟法
    第154條第2項定有明文。經查：證人劉家銘於本院95年5月9
    日審理時證稱：係其與丁○○共同前往噴漆等語（見本院當
    日審判筆錄），且證人蕭兆宗自警詢至本院94年度訴字第66
    4 號另案審理時，亦均無法具體指認係何人前往其住處噴漆
    ，雖其證稱有 3人，然既乏積極證據足資認定除證人丁○○
    、劉家銘外，該第 3人前往噴漆者即係被告子○○，即難逕
    予認定被告子○○有參與該次收取利息噴漆之行為，況證人
    蕭兆宗於本院94年訴字第664號案件94年8月16日審理時，證
    稱噴漆內容為「欠錢還錢」等語（見本院卷第37頁背面），
    僅此尚難認有何以加害生命、身體、自由、名譽、財產之事
    ，對證人蕭兆宗為惡害之通知，此外，復查無其他積極確切
    之證據，足資證明被告子○○有公訴人起訴事實所載此部分
    之恐嚇危害安全犯行，不能證明被告子○○犯有此部分之罪
    ，惟公訴人認此部分恐嚇危害安全犯行，與被告子○○經本
    院判決有罪之前開常業重利犯行間，具有牽連犯之裁判上一
    罪關係，爰不另為無罪之諭知。
六、至：(一)臺灣彰化地方法院檢察署94年度偵字第7034號移送併
    案部分，略以被告子○○、申○○均受僱於證人乙○○為首
    之地下錢莊，刊登低息廣告，招攬有急迫情狀之證人甲○○
    、辰○○、亥○○、癸○○、戌○○、酉○○、壬○○等人
    ，分別於91年初某日、93年1月26日、94年6月24日、94年 7
    月1日、94年7月4日、94年7月8日、94年7月15日，均以週年
    利率高達 720％之重利，向渠等借款，因認被告子○○、申
    ○○此部分另涉有常業重利犯嫌（此併案意旨附表六、十所
    示之犯行，與被告子○○業經本院認定與檢察官起訴部分，
    分別具有同一事實及常業犯之實質上一罪關係，已如前述；
    又附表三所示之犯行，與被告申○○業經本院認定與檢察官
    起訴部分，具有常業犯之實質上一罪關係，亦如前述）；(二)
    臺灣彰化地方法院檢察署94年度偵字第8929號移送併案部分
    ，略以被告申○○與證人乙○○、陶傳淮等人，以刊登低息
    之之借款廣告，招攬急迫之不特定人向伊等借款，嗣有急需
    用錢之證人己○○，見報載廣告後，於94年1月中旬連續3日
    ，在彰化縣田中鎮某黃昏市場前，向證人乙○○等人以週年
    利率720％，分別借貸2萬元、5千元及5千元，因認被告申○○此部分另涉有常業重利犯嫌（此併案意旨附表二所示之犯
    行，業經本院認定與檢察官起訴部分，具有常業犯之實質上
    一罪關係，已如前述，附此敘明）；(三)臺灣彰化地方法院檢
    察署95年度偵字第1688號移送併案審理部分，略以被告子○○與共犯賴仁駿與2名不詳年籍姓名之成年男子，於92年2月
    19日下午 3時30分許，一同前往被害人午○○於彰化縣埔心
    鄉之住處催討其向案外人鄭志鴻此重利集團所借貸之重利利
    息，因被害人午○○無法還款，其中一名成年男子即出言稱
    「如果不跟我們處理，就要你的住處不得安寧」等語，並持
    木棍打破被害人午○○住家玻璃，及以身體碰撞被害人午○○之母親卯○○倒地，恐嚇被害人午○○、卯○○，致其等
    均心生畏懼，致生危害於其等安全，因認被告子○○此部分
    另涉有刑法第 305條之恐嚇危害安全罪嫌。經查：(一)本件被
    告子○○係自約95年7月16日起至95年7月26日查獲止，始受
    僱證人乙○○收、放款；而被告申○○則係自約94年 4月起
    ，至94年6月6日止，與「阿豐」共同為證人乙○○收、放款
    等情，業經本院認定如前，雖證人甲○○、辰○○、亥○○
    、癸○○、戌○○、酉○○、壬○○等人，均曾證述其等於
    急迫情況，向證人乙○○該集團借貸現款，並繳納重息等語
    綦詳，惟其等借款之時間既分別為91年初某日、93年 1月26
    日、94年 6月24日、94年7月1日、94年7月4日、94年7月8日
    、94年 7月15日，顯均非被告子○○、申○○受僱期間內所
    為，亦乏證據足資認定被告子○○、申○○於受僱後，曾參
    與收取前開款項、利息之事實，是就公訴人所指前揭被害人
    甲○○、辰○○、亥○○、癸○○、戌○○、酉○○、壬○○等人借款部分，尚難率認係本案被告子○○、申○○所為
    常業重利犯行之起訴效力所及；(二)又證人即被害人己○○雖
    亦證述其於急迫情況，向證人乙○○該集團借貸現款，並約
    定繳納重息等語綦詳，惟被告申○○參與該重利集團之時間
    係自94年 4月間某日起，至94年6月6日止，業如前述，核與
    被害人己○○借款時間94年 1月間某日無重疊之處，亦乏證
    據足資認定被告申○○受僱後，曾參與收取此部分利息款項
    之事實，是就公訴人所指被害人己○○借款部分，亦難率認
    係本案被告申○○所為常業重利犯行之起訴效力所及；(三)再
    證人即被害人午○○個人及其母親卯○○受被告子○○、共
    犯賴仁駿及其他不詳姓名年籍之成年男子，共同恐嚇危害安
    全乙情，雖據證人即被害人午○○、卯○○證述屬實，且據
    證人即共犯賴仁駿於警詢證述明確，惟查，本案被告子○○
    所涉之恐嚇危害犯行，係於94年 7月16日參與證人乙○○所
    組成之重利集團後，因該集團所放貸之借款人庚○○未能按
    期清償本息，始受證人乙○○之指示，於94年 7月22日前往
    證人庚○○住處丟擲磚塊，亦如前述，而有關被害人午○○
    、卯○○遭恐嚇之時間係92年 2月19日，距離本案被告子○○恐嚇證人辛○○之日，已逾 2年，且所參與之重利集團分
    為案外人鄭志鴻及證人乙○○，非屬同一，實難認有何時間
    緊接，亦難認係出於概括之犯意，是被告子○○此部分涉有
    恐嚇證人午○○、卯○○之行為，核應屬另行起意之犯行，
    自難於本院併為審酌；(四)綜上所述，前開移送併案審理部分
    ，均難認與本案被告子○○、申○○所涉常業重利、恐嚇危
    害安全犯行，有何常業犯實質上一罪或連續犯之裁判上一罪
    關係，自非本院所得併為審理，均應退回檢察官為適法之處
    理，附予敘明。
據上論斷，應依刑事訴訟法第299條第1項前段，刑法第28條、第
345條、第305條、第41條第1項前段、第2項、第51條第5款、第3
8條第1項第2款，罰金罰鍰提高標準條例第 1條前段、第2條，判
決如主文。
本案經檢察官戊○○到庭執行職務。
中    華    民    國    95    年    6     月    19    日
                  刑事第二庭  審判長法  官  許旭聖
                                    法  官  黃玉齡
                                    法  官  簡婉倫
以上正本證明與原本無異。
如不服本判決，應於判決送達後10日內向本院提出上訴狀 (須附
繕本)。
告訴人或被害人對於判決如有不服具備理由請求檢察官上訴者，
其上訴期間之計算係以檢察官收受判決正本之日期為準。
中    華    民    國    95    年    6     月    19    日
                                    書記官
中華民國刑法第305條
以加害生命、身體、自由、名譽、財產之事，恐嚇他人致生危害
於安全者，處2 年以下有期徒刑、拘役或300 元以下罰金。
中華民國刑法第344條
乘他人急迫、輕率或無經驗貸以金錢或其他物品，而取得與原本
顯不相當之重利者，處1年以下有期徒刑、拘役或科或併科1千元
以下罰金。
附表壹：
┌──┬───┬──────┬──────┬───────┬─────┐
│編號│借款人│時        間│地       點 │ 借 貸 本 金  │ 利    息 │
│    │      │            │            │  （新臺幣）  │          │
├──┼───┼──────┼──────┼───────┼─────┤
│ １ │蕭兆宗│94年6月24日 │彰化縣田中鎮│10,000元，預扣│10天為1期 │
│    │      │            │員集路維力公│利息2,000 元及│，每期利息│
│    │      │            │司前        │手續費1,000元 │為2,000 元│
│    │      │            │            │，實拿7,000元 │，核算週年│
│    │      │            │            │              │利率720％ │
│    │      ├──────┼──────┼───────┼─────┤
│    │      │94年6月27日 │彰化縣北斗家│10,000元，預扣│10天為1期 │
│    │      │下午4時     │商門口      │利息2,000 元及│，每期利息│
│    │      │            │            │手續費1,000元 │為2,000 元│
│    │      │            │            │，實拿7,000元 │，核算週年│
│    │      │            │            │              │利率720％ │
├──┼───┼──────┼──────┼───────┼─────┤
│ ２ │庚○○│94年7月1日下│彰化縣北斗鎮│20,000元，預扣│10天為1期 │
│    │      │午7時許     │河濱公園旁  │利息4,000 元及│，每期利息│
│    │      │            │            │手續費1,000元 │為4,000 元│
│    │      │            │            │，實拿15,000元│，核算週年│
│    │      │            │            │              │利率720％ │
├──┼───┼──────┼──────┼───────┼─────┤
│ ３ │丙○○│94年7月16日 │彰化縣溪湖鎮│35,000元，預扣│10天 1期，│
│    │      │            │西環路旁    │利息 7,000元，│每期利息為│
│    │      │            │            │實拿28,000元  │7,000元， │
│    │      │            │            │              │核算週年利│
│    │      │            │            │              │率720％   │
├──┼───┼──────┼──────┼───────┼─────┤
│ ４ │丑○○│94年7月20日 │南投縣名間鄉│30,000元，預扣│10天為1期 │
│    │      │下午3時許   │松柏嶺「松嶺│利息6,000 元及│，每期利息│
│    │      │            │加油站」    │手續費1,000元 │為6,000 元│
│    │      │            │            │，實拿23,000元│，核算週年│
│    │      │            │            │              │利率720％ │
└──┴───┴──────┴──────┴───────┴─────┘
附表貳：
┌──┬───┬──────┬──────┬───────┬─────┐
│編號│借款人│時        間│地       點 │ 借 貸 本 金  │ 利    息 │
│    │      │            │            │  （新臺幣）  │          │
├──┼───┼──────┼──────┼───────┼─────┤
│ １ │丙○○│第一次：    │彰化縣員林鎮│15,000元，預扣│10天為1期 │
│    │      │94年4月間   │中山路快速道│利息4,500元及 │，每期利息│
│    │      │            │路下        │手續費1,000元 │為4,500元 │
│    │      │            │            │，實拿9,500元 │，核算週年│
│    │      │            │            │              │利率1080％│
│    │      ├──────┼──────┼───────┼─────┤
│    │      │第二次：    │彰化縣員林鎮│35,000元，預扣│10天為1期 │
│    │      │94年5月間   │中山路快速道│利息 7,000元，│，每期利息│
│    │      │            │路下        │實拿28,00元   │為7,000 元│
│    │      │            │            │              │，核算週年│
│    │      │            │            │              │利率720％ │
├──┼───┼──────┼──────┼───────┼─────┤
│ ２ │巳○○│94年4月初某 │彰化縣員林鎮│20,000元，預扣│10天 1期，│
│    │      │日          │山腳路東山派│利息4,000元， │每期利息為│
│    │      │            │出所旁      │實拿16,000元  │4,000 元，│
│    │      │            │            │              │核算週年利│
│    │      │            │            │              │率720％   │
│    │      ├──────┼──────┼───────┼─────┤
│    │      │94年4月出某 │彰化縣員林鎮│15,000元，預扣│10天 1期，│
│    │      │日第一次借款│山腳路東山派│利息3,000元， │每期利息為│
│    │      │後某日      │出所旁      │實拿12,000元  │3,000 元，│
│    │      │            │            │              │核算週年利│
│    │      │            │            │              │率720％   │
├──┼───┼──────┼──────┼───────┼─────┤
│ ３ │未○○│94年4月下旬 │彰化縣北斗鎮│20,000元，預扣│10天 1期，│
│    │      │某日        │中華路旁    │利息4,000元及 │每期利息為│
│    │      │            │            │手續費1,000元 │4,000 元，│
│    │      │            │            │，實拿15,000元│核算週年利│
│    │      │            │            │              │率720％   │
├──┼───┼──────┼──────┼───────┼─────┤
│ ４ │寅○○│94年4月間某 │彰化縣社頭鄉│30,000元，預扣│10天為1期 │
│    │      │日          │某處        │利息6,000元及 │，每期利息│
│    │      │            │            │手續費1,000元 │為6,000 元│
│    │      │            │            │，實拿23,000元│，核算週年│
│    │      │            │            │              │利率720％ │
└──┴───┴──────┴──────┴───────┴─────┘
附表參：
 １、行動電話1支。
 ２、帳冊1本。
 ３、放款收帳聯絡單8張。
 ４、空白本票5張。
附表肆：
 １空白本票5張。
 ２帳冊1本。
 ３借款人住址資料1份。
 ４分類廣告收據1紙。
 ５現金新臺幣18,700元。
 ６棒球棍1支。


司法院資訊處製作；財團法人民間司法改革基金會備份。
